【裁判字號】    97,重訴,85
【裁判日期】    991025
【裁判案由】    回復原狀等
【裁判全文】
臺灣宜蘭地方法院民事判決              97年度重訴字第85號
原      告  乙○○
訴訟代理人  丁○○
被      告  新家源建設有限公司
法定代理人  甲○○
被      告  丙○○
共      同
訴訟代理人  楊德海律師
上列當事人間請求回復原狀等事件，本院於民國99年10月7 日言
詞辯論終結，判決如下：
    主  文
被告等應給付原告新台幣陸佰貳拾萬元，及自民國九十七年七月
十九日起至清償日止，按週年利率百分之五計算之利息。
原告其餘之訴駁回。
訴訟費用壹拾貳萬貳仟參佰捌拾元由被告負擔。
本判決於原告以新台幣貳佰零柒萬為被告供擔保後，得假執行；
但被告以新台幣陸佰貳拾萬元為原告供擔保後，得免為假執行。
原告其餘假執行之聲請駁回。
    事  實  及  理  由
一、原告起訴主張：
(一)、緣原告於民國95年間繼受訴外人侯月琴與被告新家源建設有
    限公司（下稱新家源公司）間之房屋買賣契約書，及與被告
    丙○○間之土地買賣契約書，向被告等購買坐落宜蘭縣員山
    鄉○○○路136巷5號之房屋及基地，土地價金計新台幣（下
    同）434 萬元、房屋價金計186萬元。房屋及土地於96年2月
    27日交付後，因設計及施工不良，導致遇天雨即發生牆壁及
    窗戶嚴重漏水，須將1 樓樓梯外牆及漏水窗框打掉重做，頂
    樓外牆及四周牆壁均須做重大修繕，必需搭建鷹架，被告對
    此亦當場知悉，但仍未為任何修繕之作為，故原告於同年7
    月1 日去函表示解除契約，請求被告等返還價金及賠償。系
    爭房屋漏水狀況嚴重，可見到漏水之痕跡，自1樓至3樓每層
    均有漏水情形。房屋之通常效用為供人居住使用，如房屋遇
    雨即漏水嚴重，當然會妨礙居住者之使用，如一旦裝潢及置
    入家俱，更會因泡水而使裝潢及家俱毀損，造成重大損害。
    況宜蘭地區多雨及颱風，故房屋漏水將造成全面性而非局部
    性之影響，此顯屬重大瑕疵。又原告為一般消費者，被告新
    家源公司為專業之建設公司，兩造對於房屋漏水之處理能力
    顯有天壤之別，如被告新家源公司收回房屋予以修補後，再
    予出售，並不會受到太大損害，不致解除契約顯失公平之情
    形。
(二)、按買賣因物有瑕疵，而出賣人依前5 條之規定，應負擔保之
    責者，買受人得解除其契約或請求減少其價金，民法第359
    條前段定有明文。系爭房屋具有不堪使用之瑕疵，已如前述
    ，原告於97年3月5日確知其瑕疵之情形後，已通知被告新家
    源公司，並於同年7 月18日聲明解除契約，其解除應屬有據
    。另依民法第227 條規定，因可歸責於債務人之事由至為不
    完全給付者，債權人得依關於給付遲延或債務不履行之規定
    ，行使其權利。被告新家源公司未依買賣契約之本旨，給付
    得為使用之房屋，在建造房屋時疏於注意，致生房屋之重大
    瑕疵，已有不完全給付之構成，原告自得依民法第226 條、
    第256 條之規定解除契約，而契約解除後，被告負回復原狀
    之義務，即應返還全部價金及利息。次查，依據系爭房屋買
    賣契約書第21條及土地買賣契約書第13條之約定，2 份契約
    具有不可分割之關係，故原告解除房屋買賣契約書之效力及
    於土地買賣契約書。又本件之房地買賣，事實上均由被告新
    家源公司出面進行，被告丙○○僅係新家源公司之人頭，被
    告2人顯有類似合夥之連帶關係，應就契約義務連帶負責。
(三)、末查，如鈞院認為原告不得據此解除契約，則因被告未能給
    付足供使用之房屋，仍有民法第227 條不完全給付之構成，
    被告應依遲延給付之規定，負修繕房屋之義務，及對遲延所
    生之損害賠償責任。系爭房屋之瑕疵有修繕之必要，已如前
    述，則自96年2 月27日交屋起至修繕完成之日止，原告不能
    利用該房屋，受有相當於租金之損害，依宜蘭市之透天厝租
    金每坪約為290元至434元，員山鄉每坪約為184元至276元，
    系爭房屋為65.45 坪，位置坐落宜蘭市與員山鄉之交界，故
    以2處租金之中間值，即每坪以300元計算，故原告主張每月
    租金為2 萬元，被告應依此一金額按月賠償原告。至被告主
    張以二次施工45萬元為抵銷抗辯部分，查該部分施工為係因
    被告未依契約規定施作之補償，非原告之要求，故被告主張
    抵銷，並無理由。
(四)、綜上所述，爰為1.先位聲明：(1) 被告等應連帶返還原告620
    萬元，及自96年2月28日起至清償日止，按週年利率5％計算
    之利息。(2)願供擔保，請准宣告假執行。2.備位聲明：(1)被
    告新家源公司應將坐落宜蘭縣員山鄉○○○路136巷5號房屋
    之漏水瑕疵，依臺灣省建築師工會宜蘭辦事處99年5 月25日
    製作之「員山鄉○○○路136巷5號建築物漏水損壞修復鑑定
    報告書」建議之方式修復。(2)被告新家源公司應自96年2 月
    28日起至前項瑕疵修復前，按月給付原告2 萬元。(3)願供擔
    保，請准宣告假執行。
二、被告答辯則以：
(一)、按「物之出賣人對於買受人應擔保其物無滅失或減少其價值
    之瑕疵，亦無滅失或減少其通常效用，或契約預定效用之瑕
    疵；買賣因物有瑕疵，而出賣人應負擔保之責者，買受人得
    解除其契約，或請求減少其價金，但依情形，解除契約顯失
    公平者，僅得請求減少價金，民法第354條、第359條分別定
    有明文。查系爭房屋有外牆色差影響美觀、混凝土強度不足
    、建物不均勻沉陷、牆龜裂、地下室漏水、室內面積減少、
    公共設施多項未開發等瑕疵，業經第一審勘驗明確，製有勘
    驗筆錄，攝有照片，復囑託大華不動產鑑定股份有限公司鑑
    定屬實，有鑑定報告在卷可稽。被上訴人雖主張解除買賣契
    約，然系爭房屋已經建築完成並交付被上訴人使用，僅因若
    干瑕疵及解除契約，對出賣人顯失公平，不應准許，」，有
    最高法院86年台上字第1303號判決可參（被告所引判決案號
    似應為最高法院86年度台上字第1029號判決）。本件兩造買
    賣系爭房屋業於96年2 月27日即已交付原告使用，該房屋雖
    經鑑定有若干處滲水情形，惟依鑑定結果全部修復所需費用
    合計為408,020元，參照系爭房屋買賣價金620萬元，及滲水
    部分等瑕疵之現場照片觀察，系爭房屋之瑕疵並未達嚴重之
    程度，如另原告僅因該瑕疵即得解約，對被告顯屬不公平，
    自不應准許，即原告主張解除契約顯無理由。
(二)、又被告於交屋後之96年間接獲原告反應有漏水之情形，即立
    刻請防漏公司前往處理，並陸續進行修復，惟因部分漏水處
    仍有滲水情形，原告即堅持係被告維修方式無效，拒絕被告
    進場修復，始延遲至今，足證被告確實有修補瑕疵之誠意及
    行為。關於鈞院委託臺灣省建築師工會鑑定報告書所鑑定之
    修復方式及修復工程所需費用408,020 元，被告均無異議，
    並願依鑑定報告書所定之修復方法進行系爭房屋之修復。惟
    就原告主張其自交屋起因漏水不能使用房屋云云，查系爭房
    屋固有若干滲水之處，然而該瑕疵僅係造成居家偶遇大雨或
    颱風時滲水而有不便，並未達完全不堪居住利用之情形，且
    即使施工期間，因僅係局部工程，亦不致有不能完全利用該
    房屋之事實，原告既未舉證證明系爭瑕疵有何使其完全不能
    利用該房屋之情形，或舉證證明施工修復期間有何不能完全
    利用該房屋之事實，遽而請求被告賠償自96年2 月交屋時起
    至修復完成止之全部租金，顯無理由。況原告主張系爭房屋
    每月租金高達2 萬元，並無證據以實其說，亦遠超過宜蘭縣
    員山鄉地區之租金行情，顯無足取。又原告委託被告二次施
    工部分尚餘工程款45萬元未付，如鈞院認為本件原告得向被
    告主張損害賠償，則被告主張應與上開工程款抵銷。
(三)、綜上，爰為答辯聲明：1.原告之訴駁回。2.如受不利判決，
    願供擔保，請准免為假執行之宣告。
三、本件兩造不爭執之事實，為訴外人即買方侯月琴於94年10月
    8 日分別與被告新家源公司及被告丙○○，簽訂房屋預定買
    賣契約書及土地預定買賣契約書，以訴外人即原告之夫侯勝
    輝為所有權人，約定買賣坐落宜蘭縣員山鄉○○段264 地號
    （或日後經合併或分割後之新地號，「璞園」編號第A棟5號
    ，建照號碼為宜蘭縣政府建設局員鄉工字第6148之4 號）之
    房屋及其土地，嗣於96年2 月27日交付後，原告發現系爭房
    屋有漏水之情事，雖經被告新家源公司派人予以施作防漏工
    程，新舊結構物接合處、鋁窗框、外牆開口角隅、樓梯、外
    牆、屋頂板等處之漏水，及因戶外陽台、露台地面高於室內
    ，致使雨水從門檻或牆角滲水之瑕疵，上情有系爭買賣合約
    書、臺灣省建築師工會宜蘭辦事處損壞修復鑑定報告書等件
    在卷可參，故上開事實均堪信為真。
四、本件經本院整理，並為兩造所同意之爭點為：(一)、先位聲明
    部分：系爭房屋之漏水瑕疵是否為重大瑕疵，而得由原告解
    除契約，請求返還價金及其利息？(二)、備位聲明部分：原告
    請求因漏水瑕疵修復前所受損害應為若干？茲審酌如下：
(一)、按物之出賣人對於買受人，應擔保其物依第373 條之規定危
    險移轉於買受人時無滅失或減少其價值之瑕疵，亦無滅失或
    減少其通常效用或契約預定效用之瑕疵。但減少之程度，無
    關重要者，不得視為瑕疵。出賣人並應擔保其物於危險移轉
    時，具有其所保證之品質，民法第354 條定有明文。所謂物
    之瑕疵係指存在於物之缺點而言。凡依通常交易觀念，或依
    當事人之決定，認為物應具備之價值、效用或品質而不具備
    者，即為物有瑕疵，且不以物質上應具備者為限（最高法院
    73年台上字第1173號判例參照）。經查，系爭房屋之漏水損
    壞修復部分，依前揭鑑定報告書之鑑定分析略以：起造人在
    取得建築物使用執照後，進行二次施工工程，將1 樓局部牆
    壁拆除，原滯洪池位置增建牆面，改為客廳，後方增築鐵皮
    屋，另將2樓、3樓正面陽台外推，增設鋁窗改為室內空間（
    梯間），並改變臥室開門位置，屋突1層（4樓）樓梯間原有
    牆面拆除，增建牆面、屋頂等情，而在新舊結構物之接合處
    產生門窗角隅及牆面裂痕、漏水；因鋁窗塞水路施工不良造
    成牆面、落地窗及窗戶角隅裂縫、漏水，應打除鋁框周邊粉
    刷層，以發泡劑或水泥砂漿填塞水路，表面再施以粉刷、油
    漆修復；鋼筋混凝土建築物外牆開口角隅部分因地震剪力作
    用產生長度約80cm 及100cm之裂縫、漏水，應灌注環氧樹酯
    填塞縫隙，表面再施以粉刷、油漆修復；因澆灌混凝土時產
    生「冷縫」造成牆面、樓梯及樑之漏水與嚴重白華現象，應
    打除粉刷層或磁磚鋪面，重做防水，再施以粉刷或修補磁磚
    ，內側應灌注環氧樹酯填塞縫隙，再施以油漆修復；因混凝
    土或鋼筋施工不良，壁體產生裂縫牆面、窗戶角隅、弱電盤
    頂板角隅、頂板斜向及牆面磁磚之裂縫、漏水及白華現象，
    應灌注環氧樹酯填塞縫細，再施以油漆修復；及因施工不當
    ，使戶外陽台、露台地面高於室內，致使雨水從門檻或牆角
    滲入，造成牆角、落地窗及門檻裂縫、漏水，應打除外部粉
    刷層及磁磚鋪面，重做防水，再施以粉刷及重貼磁磚，灌注
    環氧樹酯填塞縫細，再施以油漆修復等瑕疵。系爭房屋既有
    上開瑕疵，參酌一般買賣房屋之交易習慣，買屋者所期待者
    ，衡情應係買受一無滲漏水之虞之房屋，是系爭房屋應具備
    無滲、漏水情形等而可供原告為正常使用等價值。然系爭房
    屋實際使用面積約為65坪，前已經被告予以施作防水工程，
    卻仍有如鑑定報告所示之數十處漏水、裂縫及牆面白華之情
    狀，其瑕疵顯非無關重要。再參中央氣象局自西元1971年至
    2000年之統計資料（其中蘇澳為1982年、新竹為1992年、梧
    棲為1977年起），平均全年日降雨量大於0.1mm 之日數，宜
    蘭地區為206.1 日，於本島僅次於位處山區之鞍部及同為宜
    蘭縣境之蘇澳，更高於平均數151.98日達50餘日，即漏水瑕
    疵對房屋正常使用之損害，亦遠甚於其他地區。又依系爭房
    屋預定買賣契約書約定房屋價金為186 萬元，而依該鑑定報
    告書估算修復費用為408,020元，已近房屋價金22 ％，益徵
    此漏水等瑕疵嚴重減少系爭房屋之價值，且原告若於修復漏
    水工程時，欲一併改善原設計欠妥適之處，或提升材料、工
    法，以增進建築物之效能，其所需之修復金額，勢將逾上開
    數額。次按買賣因物有瑕疵，而出賣人依前5 條之規定，應
    負擔保之責者，買受人得解除其契約或請求減少其價金。但
    依情形，解除契約顯失公平者，買受人僅得請求減少價金，
    民法第359 條亦有明文。所謂解除契約顯失公平，係指瑕疵
    對買受人所生之損害，與解除契約對出賣人所生之損害，有
    失平衡而言，本件原告因系爭房屋之瑕疵，受有損害，業如
    前述，若解除契約對被告新家源公司而言，因建築、修繕及
    買賣房屋為其專門職業技術，依通常情形，建設公司有其固
    定合作廠商、施工團隊，相同規模、內容之工程施作，相較
    於一般消費者依市價而僱工為之，專業團隊重新、整體的修
    復工程，無論材料、工法之選擇亦優於一般消費者，更足以
    提升建築物效能，抑或再予出賣後，得提供相當程度之保固
    及售後服務，易言之，如准予解除契約，買受人所獲得之利
    益顯然大於對出賣人所造成之不利益，即解除契約並無顯失
    公平之情事，從而，原告因上開瑕疵主張解除契約，為有理
    由，應予准許。再查，系爭房屋預定買賣契約書第21條約定
    ：「本契約之附件視本契約之一部分；另由買方與本約基地
    所有權人簽立之『土地買賣契約書』暨其附件，與本契約具
    有不可分割之並存關係，雙均應共同遵守履行，如有任何一
    部分不履行時視為全部違約。…。」（本院卷第13頁）、系
    爭土地預定買賣契約書第13條則約定：「本契約之附件視本
    契約之一部分；另由買方與本約房屋所有權人簽立之『房屋
    買賣契約書』暨其附件，與本契約具有不可分割之並存關係
    ，雙方均應共同遵守履行，如有任何一部份不履行時視為全
    部違約。…。」（本院卷第21頁），即兩份契約相互依存，
    職是，原告因系爭房屋之瑕疵主張解除契約，既屬有理，系
    爭土地買賣契約亦應認可一併予以解除，並請求返還價金。
    惟就返還價金之部分，原告以被告間為合夥關係，而請求被
    告連帶負返還之責。然按數人負同一債務，明示對於債權人
    各負全部給付之責任者，為連帶債務。無前項之明示時，連
    帶債務之成立，以法律有規定者為限。民法第272 條定有明
    文。又按稱合夥者，為2 人以上互約出資以經營共同事業之
    契約。合夥財產不足清償合夥之債務時，各合夥人對於不足
    之額，連帶負其責任，亦為民法第667 條第1項、第681條分
    別所明定。本件房地買賣係由被告丙○○、新家源公司分別
    提供土地、建築房屋予以出售，雖就契約之履行有前開一部
    份不履行視為全部違約之約定，然此僅可認為土地與房屋買
    賣契約間有不可分之牽連關係，尚難認被告間有合夥關係，
    此外亦無其他證據證明被告間就系爭買賣契約有何連帶履行
    之約定，則原告主張被告應就返還價金負連帶責任，難認有
    據，不應准許。
(二)、本件就先位之訴已認有理由，備位之訴自毋庸再為審究，附
    此敘明。
五、綜上所述，本件原告依契約及買賣之法律關係，請求被告返
    還620萬元，為有理由，應予准許；至其主張應加計自96年2
    月28日起至清償日止，按週年利率5％ 計算之利息部分，因
    原告係於97年7 月18日發函被告為解除契約及返還價金之意
    思表示（原證5），故應自其翌日即97年7月19日為遲延利息
    之起算日，故於此範圍內之請求，應併為准許。其餘部分遲
    延利息及連帶給付之請求則無理由，應予駁回。
六、兩造均陳明願供擔保，請准宣告假執行及免為假執行之宣告
    ，經核均無不合，爰分別酌定相當之金額准許之。
七、本案事證已臻明確，兩造其餘主張與攻擊防禦方法及舉證，
    經核均與本案判決結果無影響，爰不一一予以審酌，附此敘
    明。
八、訴訟費用負擔裁判之依據：民事訴訟法第79條。
中    華    民    國    99    年    10    月    25    日
                  臺灣宜蘭地方法院民事庭
                      法  官  張軒豪
正本與原本無異。
如不服本判決應於判決送達後20日內提出上訴狀（須附繕本）。
中    華    民    國    99    年    10    月    26    日
                      書記官  謝佩欣

司法院資訊處製作；財團法人民間司法改革基金會備份。
